最高法院刑事判決　　　　　　九十六年度台上字第二三九八號
上　訴　人　台灣高等法院台中分院檢察署檢察官
被　　　告　甲○○
　　　　　　乙○○
　　　　　　　　　　號
上列上訴人因被告等違反毒品危害防制條例案件，不服台灣高等
法院台中分院中華民國九十三年八月十一日第二審判決（九十二
年度上訴字第二０五五號，起訴案號：台灣南投地方法院檢察署
九十一年度偵字第二三九二、二三九三號），提起上訴，本院判
決如下：
    主  文
上訴駁回。
    理  由
按刑事訴訟法第三百七十七條規定，上訴於第三審法院，非以判
決違背法令為理由，不得為之。是提起第三審上訴，應以原判決
違背法令為理由，係屬法定要件。如果上訴理由書狀並未依據卷
內訴訟資料，具體指摘原判決不適用何種法則或如何適用不當，
或所指摘原判決違法情事，顯與法律規定得為第三審上訴理由之
違法情形，不相適合時，均應認其上訴為違背法律上之程式，予
以駁回。本件檢察官上訴意旨略稱：(一)、販賣毒品者與施用毒品
者為保密、掩飾其等非法行為，彼此常以綽號互稱，且不願供出
實情，是施用毒品之人前後所供不一，自可想像，倘所為基本事
實之陳述，無礙真實性，當為已足。被告甲○○固始終否認販賣
毒品，但另被告乙○○在警詢時，已坦言：甲○○借伊住處販賣
海洛因，「大部分是甲○○直接將毒品交給購買者，伊曾一至二
次轉交毒品給購買者」，「黃安辛、林佩志、綽號『阿嘉』、胡
憲明等人……平均都向甲○○購買一、二次，……伊曾轉手海洛
因給黃安辛、綽號『阿嘉』之男子各一、二次」，（在檢察官偵
查中仍謂）：「甲○○……借我的住處，賣海洛因給黃安辛、林
佩志、胡憲明及『阿嘉』之人」等語；黃安辛雖否認係向乙○○
購買毒品，但於警詢時，另言被告二人有販賣毒品給林東立及綽
號「黑先」、「阿憲」者之情，足見關於被告二人有販賣毒品之
基本事實大致相符，原審竟予割裂觀察，僅以黃安辛在第一審審
理中，所證其毒品係向台中某綽號「阿杉」之人所購進為由，認
乙○○之警詢自白與偵查中所供，要與事實不符，而為有利於被
告二人之認定，其採證自違經驗法則。(二)、縱關於「黑先」部分
，黃安辛先後所供不一，有所瑕疵，且屬傳聞，得以不予採信，
但關於林東立部分，既有乙○○指認林東立口卡資料在卷可稽，
原審未據以傳喚其人到庭詳查，遽認黃安辛就此部分所述，同屬
傳聞，不予採信，實有應於審判期日調查之證據而未調查之違失
。(三)、乙○○言及其本身亦有向甲○○購買毒品「約五、六次」
，「交易地點除其（按指乙○○）住家外，尚有位於南投市不特
定地點」，雖就交易時間未作詳細供述，但「如依其他證人所述
，亦可證實被告甲○○確有販毒之事實」，況證人蔡奇憲亦證稱
「甲○○提供毒品給乙○○吸食，有時候也會收錢」，益徵乙○
○所言不虛，原判決逕謂此部分之供述證據，「流於空泛，且未
具體供明」，不能為不利於甲○○之認定，其採證亦有違誤。(四)
、證人鄭伊芹係自首，並供出毒品係向被告二人購買，警方乃「
向檢察官聲請搜索票」，並在乙○○家查扣得海洛因、夾鏈袋及
注射針筒等物，乙○○亦供承「販毒無訛」。縱然乙○○於警詢
時，所言交易對象，未提及鄭伊芹，但已指出鄭伊芹曾與「阿嘉
」至其住處向甲○○購買毒品，足認鄭伊芹在警詢及偵查中，所
供被告二人共同販賣毒品之基本事實不虛，原判決竟以鄭伊芹所
述細節前後齟齬，亦與乙○○所供不符為由，「否認證人鄭伊芹
全部證言之證據能力」，採證同有違誤。(五)、另證人即鄭伊芹之
前夫楊立嘉（綽號「阿嘉」）於第一審審理中已供明：常與甲○
○「合資取得毒品」，「還有鄭伊芹一起施用」等語，縱否認向
被告二人購買毒品，但乙○○既坦稱：「約三天前，綽號『阿嘉
』之男子亦有帶她（指鄭伊芹）到我家，向甲○○購買毒品，我
只轉交毒品給綽號『阿嘉』者」；鄭伊芹並謂：係在甲○○慫恿
下開始施用毒品，而打甲○○之0000000000號行動電
話聯絡各等語，均大致相符，上揭行動電話確為甲○○所持用，
楊立嘉、鄭伊芹一起出現在「被告甲○○（按似為『乙○○』之
誤繕）」住處，已堪認定，衡諸常情，楊立嘉既與甲○○為多年
好友，一起合買毒品，一起施用，則「甲○○進而販賣毒品，乃
屬合理」，原判決竟以楊立嘉證稱：鄭伊芹係伊妻，不會單獨找
甲○○，向甲○○購買毒品等語為由，認乙○○所為上揭自白不
符事實，而為有利於被告二人之認定，採證實違論理法則云云。
惟查：刑事訴訟之目的，在於毋枉毋縱，以實現正義。就犯罪構
成要件之事實，自應以積極合法之證據，嚴格證明之，刑事訴訟
法第一百五十四條第二項規定：「犯罪事實應依證據認定之，無
證據不得認定犯罪事實。」即本此旨。又刑事訴訟法採行改良式
當事人進行主義之後，檢察官負有實質之舉證責任，法院原則上
係依調查所得之證據資料，以作裁判，而不自行蒐集證據。倘檢
察官所提出之證據，不足為被告有罪之積極證明，或其指出證明
之方法，無從說服法院以形成被告有罪之心證，基於同條第一項
無罪推定原則之規定，即應為無罪之諭知。而被告之自白，若難
認與事實相符時，仍不得作為證據，此觀同法第一百五十六條第
一項規定反面意旨甚明。再司法警察（官）執行拘提時，雖得在
無搜索票之情形下，逕行附帶搜索，然其範圍僅以被告或犯罪嫌
疑人之身體、隨身攜帶之物件、所使用之交通工具及其立即可觸
及之處所為限，並不及於其他，亦為同法第一百三十條所明定，
此與同法第一百三十一條關於逕行（緊急）搜索之規範不同，苟
於執行拘提時，以附帶搜索為名，行逕行（緊急）搜索之實，對
於被告或犯罪嫌疑人之住宅及其他處所大肆搜索，而不依上揭第
一百三十一條第三項規定，於實施後三日內陳報該管法院，為事
後審查者，所行之搜索，難認無瑕。至證據之取捨、證明力之判
斷及事實之認定，係屬事實審法院自由判斷裁量之職權，此項自
由判斷職權之行使，倘不違背經驗法則或論理法則，即不能任憑
己意，指摘為違法，而資為上訴第三審之適法理由。其中所稱經
驗法則，乃謂一般之人，基於日常生活經驗所存在之定則，具有
客觀性，非許由當事人依其主觀自作主張，而論理法則，係指理
則上當然之法則，一般人均不致有所懷疑之理論上定律。本件原
判決於理由四內，首先說明黃安辛在第一審審理中，證稱：其毒
品實係向台中之「阿杉」所購進；證人許明德在警詢時，亦指明
黃安辛係向簡煌洲購買毒品；楊立嘉堅稱：祇是與甲○○合資購
買毒品，均係向台中綽號「阿清」或「佑兄」、「陳兄」之人所
購各等語，又乏其他有關林佩志部分之事證，自難認乙○○在警
詢時，所為被告二人共同在南投市販賣毒品給黃安辛、「阿嘉（
即楊立嘉）」、林佩志部分之自白，要與事實相符，亦難以證明
乙○○在偵查中，所謂甲○○販賣毒品給上述諸人之事屬實。關
於被訴販賣毒品給林東立、「黑先」部分，非但均屬傳聞，已經
黃安辛供明，且其所述買方，究為「黑先」，抑為「阿憲」？賣
方究係甲○○或乙○○？轉手毒品之人，乃乙○○或蔡奇憲？前
後均不相同，自難憑為不利於被告二人之認定依據。關於甲○○
被訴販賣海洛因給乙○○、蔡奇憲及乙○○被訴共同販賣毒品給
蔡奇憲部分，為甲○○堅決否認，乙○○、蔡奇憲在偵查與歷審
中均未見有此部分之證述，其二人之警詢所供更流於空泛，尤以
蔡奇憲遭查獲之殘渣袋，明顯與甲○○、乙○○遭查扣之包裝袋
不同，有扣押物品照片可參，即不能憑以遽為被告二人犯罪之認
定。而被告二人被訴共同販賣毒品給鄭伊芹部分，則以鄭伊芹在
警詢及偵查中，所為購買毒品之方式、次數與何人交付等重要事
項之供述，先後不一，在審理中並直言其先前所供均不實在，被
告二人且堅稱確無其事，復無鄭伊芹所謂購得之毒品，俾供與被
告二人遭查扣之毒品以進行純度鑑定比對，即難僅憑鄭伊芹之矛
盾不一供詞，與乙○○所為不同內容口供，逕行認定被告二人有
此部分犯罪。至查扣之四包白粉，經鑑定發現僅有一包為海洛因
，淨重一．二五公克（純度百分之三十五點一五），其餘三包則
均「未發現法定毒品成分」，有法務部調查局鑑定通知書可考，
衡諸被告二人均有施用毒品行為，有其等前案紀錄表可稽，亦有
施用工具注射針筒、塑膠杓子各二支扣案可證，其二人所辯該毒
品係僅供自身施用，尚非不可採。雖扣案塑膠袋有一百十一個，
但既為以「包」為單位購入，尚無異常；行動電話與身上現金，
亦無確切證據足認與販賣毒品攸關。乃認公訴人所指被告二人涉
嫌販賣毒品，尚屬不能證明，因而維持第一審諭知被告二人均無
罪之判決，駁回檢察官之第二審上訴。所為之證據取捨及得心證
理由，俱有卷內各證據資料可稽，自形式上觀察，並未違背客觀
存在之經驗法則或論理法則。本件既因偵查檢察官未依法向該管
法院聲准核發搜索票，卻逕以簽發拘票之方式，由警員持以拘提
被告二人，且於被告二人同處之乙○○住家，命令打赤膊、著睡
褲，正在休息之諸在場人，集合一起，趴臥地板，予以拍照，並
對於非在被告二人身上之物品或隨身可及之地方進行搜索，而後
僅以附帶搜索為名，報告檢察官，檢察官亦未予指正，復未依法
就其緊急搜索之實際情形，陳報法院為事後審查，有拘票、警局
向檢察署報告附帶搜索函、搜索扣押筆錄及現場照片等在案可憑
，所踐行之搜索程序，已難謂無瑕，警局在拘獲被告二人及搜得
扣案證物之後，雖就相關部分證人進行查詢、蒐證，然未就各供
述間之齟齬予以詳查，即將被告二人分為二案（非一案），分別
移請檢察官偵辦，有警局刑事案件報告書及相關人員筆錄附卷可
考，足見態度實欠嚴謹，復有刻意製造績效之嫌，檢察官固見其
情，除不以甲○○所涉嫌者屬死刑、無期徒刑或最輕本刑五年以
上有期徒刑之罪為由，聲請法院裁定羈押，而自行諭知交保外，
另向法院聲請核發搜索票，指揮南投憲兵隊前往被告二人住處搜
索，有甲○○之偵訊筆錄、保證金收據、台灣南投地方法院搜索
票及南投憲兵隊覆函暨附件可徵，在搜索無所獲之後，既未就各
相關人員之供述矛盾之處詳予釐清，亦未函調相關之電話通聯紀
錄，以勾稽佐證各該供述證據之憑信性，更未待扣案白粉鑑定結
果函覆，即逕行依警局移送罪名提起公訴，客觀上尚難認為已盡
實質舉證責任。上訴意旨置原判決已明白論斷之事項於不顧，就
原審採證認事職權之行使，僅憑片面主觀意見，指摘其有採證違
背經驗法則、論理法則，與未盡證據調查職責之違法，不能認為
適法之第三審上訴理由。依上說明，應認其上訴為違背法律上之
程式，予以駁回。
據上論結，應依刑事訴訟法第三百九十五條前段，判決如主文。
中　　華　　民　　國　九十六　年　　五　　月　　三　　日
                      最高法院刑事第七庭
                          審判長法官  張　淳　淙
                                法官  劉　介　民
                                法官  張　春　福
                                法官  洪　昌　宏
                                法官  蔡　彩　貞
      本件正本證明與原本無異
                                      書  記  官
中　　華　　民　　國　九十六　年　　五　　月　　八　　日
                                                Ａ
